【裁判字號】    88,易,843
【裁判日期】    891013
【裁判案由】    詐欺
【裁判全文】
臺灣花蓮地方法院刑事判決                        八十八年度易字第八四三號
    公  訴  人  臺灣花蓮地方法院檢察署檢察官
    被      告  丙○○
右列被告因詐欺案件，經檢察官提起公訴（八十七年度偵字第二六九號、八十七年度
偵字第三二六八號），本院判決如左︰
    主  文
丙○○無罪。
    理  由
一、公訴意旨如附件起訴書所載。
二、按犯罪事實應依證據認定之，無證據不得推定其犯罪事實；又不能證明被告犯罪
    者，應諭知被告無罪之判決，刑事訴訟法第一百五十四條、第三百零一條第一項
    分別定有明文。再按告訴人之告訴，係以使被告受刑事訴追為目的，是其陳述是
    否與事實相符，仍應調查其他證據以資審認（最高法院五十二年台上字第一三○
    ○號判例參照）。又事實之認定，應憑證據，如未能發現相當證據，或證據不足
    以證明，自不能以推測或擬制之方法，為裁判基礎（最高法院四十年台上字第八
    六號判例參照）。再查刑法第三百三十九條第一項詐欺罪之成立，以意圖為自己
    或第三人不法之所有，以詐術使人將本人或第三人之物交付為要件，若行為人所
    用方法，不能認為詐術，亦不致使人陷於錯誤，則不得遽以該罪相繩（最高法院
    四十六年度台上字第二六○號判例意旨參照）。至於債務人於債之關係成立後，
    如有未依債之本旨履行民事債務之情形，在一般社會經驗上可能之原因甚多，縱
    令是出於惡意不為履行，茍無足以證明其在債之關係發生時，自始即具有不法所
    有意圖之積極證據，亦僅能令負民事債務不履行之責任，依刑事訴訟法第一百五
    十四條之規定，尚不得據此債信違反之客觀事態，而推定債務人原有詐欺取財之
    犯意。本件公訴人認被告涉犯右揭罪嫌，無非以被害人甲○○、林木村之指訴，
    及支票、退票理由單、同意書等，作為認定被告涉有本件罪嫌之依據。
三、訊據被告則堅決否認其涉前開公訴人所指之罪嫌，辯稱：伊並無詐欺之故意，伊
    大約在八十六年三、四月間與黃榮成合夥、頂下長江水唱片行，之後更名為藝聲
    唱片行，當時長江水唱片行就已積欠振昇文化事業有限公司（下稱振昇公司）新
    台幣（下同）一百四十餘萬元，之後經伊與黃榮成之妻北上與振昇公司代表人林
    木村商量並支付現款五十萬元，其餘積欠貨款則簽發票據，振昇公司始正常供貨
    予藝聲唱片行，當時由黃榮成提供資金支付廠商貨款，嗣因黃榮成抽回資金並停
    止使用個人名義之票據，而由伊申請個人票據供唱片行使用。伊係因生意上投資
    失敗，且未將承接唱片行的債務處理好，致無法依約給付貨款予振昇公司；至於
    積欠告訴人甲○○之款項已經甲○○取回貨物抵債等語。
四、經查：
  (一)就起訴書所指詐騙告訴人甲○○部分：甲○○係戰車企業社之總經理，為唱片公
    司之中盤商，被告自八十五年九月間起以長江水唱片行之名義開始向甲○○訂貨
    ，貨物包括影碟片（LD）、語音光碟（VCD），該企業社依被告訂貨陸續出貨至
    八十六年九月間，被告所給付之支票發生跳票，共積欠貨款八萬四千元，在此之
    前被告所簽發給付貨款之支票均有兌現，被告實際上確有經營唱片行，甲○○與
    被告交易將近一年，之前被告信用良好，只是後來（即八十六年九月間）發生退
    票情形，甲○○提起告訴主要係希望被告返還貨款等情，為告訴人甲○○於本院
    訊問時陳稱甚明（本院卷二一至二二頁），並有支票、本票各一紙、同意書一份
    在卷可稽。是自告訴人甲○○前開陳述之事實可知，甲○○與被告交易往來將近
    一年，被告原均信用良好，惟於八十六年九月間發生給付貨款之支票退票情事，
    被告固然未依約還款，但此僅能證明被告有債務不履行之情形，並不能推論被告
    於訂貨之初有不法所有意圖，本案應僅屬被告與告訴人甲○○間債務不履行之糾
    葛，告訴人甲○○應循民事訴訟程序向被告請求。
  (二)就起訴書所指詐騙告訴人振昇公司部分：
  1.被告於八十六年間頂下長江水唱片行後，更名為藝聲唱片行，並自八十六年四月
    間起至同年十二月間止陸續向振昇公司訂購唱片ＣＤ、卡帶等貨物，被告訂貨之
    初，均能依約付款，並簽發票據作為貨款之給付，然於八十六年七、八月份到期
    之支票卻發生退票情形，告訴人振昇公司乃拒絕再出貨予被告，被告遂於八十六
    年十月九日書立同意書，表明：藝聲唱片行所積欠之貨款一百萬元分四個月清
    償，往後每月貨款必按期支付，貨款未結清前，被告同意將所經營之藝聲唱
    片行全部資產設定為林木村（即振昇公司代表人）所有，簽發面額一百萬元之
    本票一紙作為振昇公司之擔保等，振昇公司始同意自八十六年十月二十七日起出
    貨，詎被告仍未依約給付貨款，簽發予振昇公司之支票並陸續退票，總計被告自
    八十六年四月間起至同年十二月間止與告訴人振昇公司交易期間，給付之貨款為
    一百三十萬七千一百元，目前尚積欠貨款二百三十四萬八千九百八十四元等情，
    為被告供承不諱，並經告訴人振昇公司代理人乙○○指述綦明，復有進貨交貨款
    給付一覽表、對帳單、未兌現支票附表（本院卷七八至八六頁）、支票、退票理
    由單、本票等資料（台灣板橋地方法院檢察署八十七年度偵字第一五五六三號偵
    查卷五至十八頁）在卷可憑，是上開事實應堪信為真實。
  2.被告名義之支票存款帳戶，於臺灣銀行花蓮分行（下稱台銀花蓮分行）部分係自
    八十六年十一月二十二日開始發生支票退票情形，於花蓮區中小企業銀行（下稱
    花蓮企銀）部分係自八十六年十一月二十四日開始發生支票退票情形，又被告係
    自八十六年十二月十九日列為拒絕往來戶等情，有花蓮企銀八十九年五月二十四
    日（八九）蓮銀儲字第○六八號儲蓄部函、臺銀花蓮分行八十九年五月十八日銀
    花營密字第二五九三號函及所附支票退票記錄、花蓮企銀八十九年六月十五日（
    八九）蓮銀儲字第七九號儲蓄部函及所附退票紀錄各一份足參（本院卷六一、六
    三至六六、七十至七一頁參照），而被告交付予振昇公司作為貨款支付、嗣後退
    票之支票十張（如告訴人所提附表，本院卷八六頁參照），台銀花蓮分行為付款
    人之支票六張是在八十六年十一月十日給付振昇公司，花蓮企銀為付款人之支票
    四張是在八十六年十月十三日給付振昇公司等情，為振昇公司代理人乙○○陳述
    可參（本院卷一○五頁），可見被告給付上開支票時，尚未發生支票退票情形，
    當時被告亦尚未列為拒絕往來戶。
  3.綜上被告與告訴人振昇公司之交易情形觀之，被告雖有退票未依約給付貨款之情
    事，惟其於交易過程，所支付之貨款金額達一百三十萬七千一百元，且告訴人在
    被告未依約清償貨款，資金調度顯有困難之情形下，在被告書立同意書並提供前
    開條件作為保證後，仍陸續出貨，可見告訴人振昇公司對被告之經濟狀況不佳，
    應知之甚詳，事後被告雖未能依約付款，亦未依同意書之約定履行責任，惟此僅
    能證明被告與告訴人於債之關係發生後，被告有債務不履行之情形，告訴人前開
    指述，並不能推論被告於債之關係發生之初即有不法所有意圖，亦不能認被告有
    實施詐術之行為。本案應係被告與告訴人間債務不履行之糾葛爾，告訴人應循民
    事訴訟程序向被告請求清償貨款，始為正辦。
五、綜上所述，本院綜合全盤證據資料，認為本案在客觀上尚未達於通常一般之人均
    不致於有所懷疑，而得確信被告確曾犯罪之程度，此外，再經本院依職權調查結
    果後，亦無其他確切之證據足認被告涉有詐欺犯行，揆諸首揭規定，自應對被告
    為無罪之諭知。
六、本案既經判決無罪，則台灣花蓮地方法院檢察署檢察官函請併辦部分（八十九年
    度偵字第二一一六號）即與本案無裁判上一罪關係，本院自無從予以審理，而應
    退回由檢察官另行偵查。
七、本案被告丙○○之身分證統一編號為Ｖ一二三一七一六七號，此經本院核對無
    訛，起訴書誤載為Ｕ一二三一七一六七號，爰逕予更正之，附此敘明。
據上論斷，應依刑事訴訟法第三百零一條第一項判決如主文。
中      華      民      國      八十九      年      十    月    十三    日
                                臺灣花蓮地方法院刑事庭
                                    法    官  楊 碧 惠
右正本證明與原本無異。
如對本判決不服，應於送達後十日內，向本院提出上訴狀。（應抄附繕本）告訴人或
被害人如對於本判決不服者，應具備理由請求檢察官上訴，其上訴期間之計算係以檢
察官收受判決正本之日期為準。
                                    法院書記官
中      華      民      國      八十九      年      十    月    十八    日


司法院資訊處製作；財團法人民間司法改革基金會備份。
